ACORDAO-COMPLETO-2579067

ACÓRDÃO 3122/2023 ATA 11/2023 - SEGUNDA CÂMARA

VISTOS, relatados e discutidos estes autos referentes à representação autuada por indícios de irregularidade no pagamento de pensão instituída pelo Sr. Gabriel Pereira da Silva, falecido em 26/5/2018, o qual foi oficial da Polícia Militar do Estado do Rio de Janeiro e serviu ao antigo Estado da Guanabara, tendo recebido os seus proventos do Ministério do Planejamento, após a sede do Governo federal ser transferida para Brasília;
ACORDAM os Ministros do Tribunal de Contas da União, reunidos em Sessão da 2ª Câmara, ante as razões expostas pelo relator, em:
9.1. conhecer da presente representação, porquanto satisfeitos os requisitos de admissibilidade, nos termos dos arts. 235 e 237 do Regimento Interno do TCU (RITCU) e do art. 103, § 1º, da Resolução-TCU 259/2014, para, no mérito, considerá-la procedente;
9.2. determinar ao Departamento de Centralização de Serviços de Inativos, Pensionistas e Órgãos extintos (Decipex) , com fundamento no art. 4°, inciso I, da Resolução-TCU 315/2020; art. 251, do RITCU; e arts. 1.521, inciso II; 1.548, inciso II; e 1.723, § 1º; todos do Código Civil, que, observando o contraditório e a ampla defesa, adote as providências para, no prazo de 30 dias, sustar o pagamento da pensão à Sra. Elisabete Silva (CPF XXX.547.917-XX) , instituída pelo Sr. Gabriel Pereira da Silva (CPF XXX.763.807-XX) , bem como para buscar o ressarcimento dos valores percebidos ilicitamente, com fulcro no art. 3º, caput, da Instrução Normativa do TCU 71/2012;
9.3. arquivar o presente processo, com fulcro no art. 169, inciso III, do Regimento Interno do TCU.

Representação acerca de indícios de irregularidade no pagamento a beneficiário de pensão militar, em razão de  indício de inexistência de união estável.

Segunda Câmara

Departamento de Centralização de Serviços de Inativos e Pensionistas.

3. Interessados/Responsáveis: não há.

13.1. Ministros presentes: Augusto Nardes (na Presidência), Aroldo Cedraz (Relator) e Antonio Anastasia.
13.2. Ministro-Substituto convocado: Weder de Oliveira.

AROLDO CEDRAZ

Transcrevo, a seguir, a instrução realizada pela Unidade de Auditoria Especializada em Pessoal (AudPessoal) , peça 30, que contou com a anuência dos dirigentes da unidade técnica (peças 31-32) , assim como do Ministério Público junto ao TCU (peça 34) .
INTRODUÇÃO
Trata-se de representação por indícios de irregularidade no pagamento de pensão instituída pelo Sr. Gabriel Pereira da Silva, CPF XXX.763.807-XX, falecido em 26/5/2018, o qual foi oficial da Polícia Militar do Estado do Rio de Janeiro e serviu ao antigo Estado da Guanabara, tendo recebido os seus proventos do Ministério do Planejamento, após a sede do Governo federal ser transferida para Brasília (peça 1) .
HISTÓRICO
A representação autuada por esta unidade técnica informa que recebeu por e-mail informações de que haveria irregularidades na concessão da pensão citada, e que, juntamente com os levantamentos iniciais, foram constatados indícios da suposta irregularidade. 
Segundo a peça inicial, a ilegalidade estaria no fato de que a pensão foi deferida à Sra. Elisabete Silva (CPF XXX.547.917-XX) na qualidade de companheira, mas que esta seria enteada do instituidor.
A unidade técnica chegou a essa conclusão baseada no extrato de sistema MPAS/INSS (peças 9-10) , onde a Sra. Maria Efigênia Silva, CPF XXX.014.217-XX, mãe da beneficiária supra (Sra. Elisabete Silva) , instituíra benefício ao Sr. Gabriel Pereira da Silva, levando à conclusão de que este era casado ou mantinha união estável com aquela.
Logo, haveria a instituição de uma pensão de forma ilegal, já que os arts. 1.521, II, e 1.723, §1°, do Código Civil, proíbem a união estável entre padrasto (Sr. Gabriel) e enteada (Sra. Elisabete) .
Nos termos da instrução de peça 15, foram diligenciados o INSS e o Departamento de Centralização de Serviços de Inativos, Pensionistas e Órgãos extintos (Decipex) .
Sobrevieram respostas do INSS (peças 24-26) e do Decipex (peças 27-29) .
EXAME DE ADMISSIBILIDADE e EXAME SUMÁRIO
Deve-se registrar que a representação preenche os requisitos de admissibilidade constantes do art. 235 e 237, parágrafo único, do Regimento Interno do TCU, haja vista a matéria ser de competência do Tribunal, referir-se a responsável sujeito a sua jurisdição, estar redigida em linguagem clara e objetiva, conter nome legível, qualificação e endereço do representante, bem como encontrar-se acompanhada do indício concernente à irregularidade.
Observa-se que o objeto da representação abrange relevante interesse público, por envolver suposta ilegalidade na concessão de pensão gerando pagamento de benefício continuado à custa do erário, preenchendo, assim, esse requisito de admissibilidade constante do art. 103, § 1º, da Resolução-TCU 259/2014.
Além disso, não há dúvidas de que o representante possui legitimidade para representar ao Tribunal, consoante disposto no art. 237, inciso VI, do Regimento Interno do TCU, de modo que a presente representação pode ser conhecida por estarem preenchidos todos os requisitos de admissibilidade.
Considerando o disposto no caput do art. 106 da Resolução-TCU 259, de 7/5/2014, as unidades técnicas do Tribunal devem realizar exame sumário acerca do risco para a unidade jurisdicionada, da materialidade, da relevância dos fatos representados e da necessidade de atuação direta do Tribunal.
Nota-se que o caso destaca relevância e materialidade por se tratar de pagamento irregular mensal de benefício previdenciário e considerando que o benefício pensional hoje é de R$ 9.301,22 (peça 13) , e que o pagamento iniciou-se após o óbito em 26/5/2018, bem como projetando-se 5 anos, chega-se a um gasto potencial de R$ 781.302,48.
Logo, há materialidade e relevância suficientes para atrair a atuação direta do TCU com o prosseguimento do feito, ainda considerando a manifestação do Decipex que entendeu legal a concessão da pensão pelos elementos constantes dos processos 04559.000252/2018-11 e 10768.100312/2009-41 (peça 29, p. 3) .	
EXAME TÉCNICO
Conforme consta do extrato do sistema do MPAS/INSS e do CPF, a Sra. Maria Efigênia Silva faleceu no dia 13/6/2008 (peças 10 e 11) .
Em resposta a diligência, o INSS informou que o Sr. Gabriel Pereira da Silva se habilitou como beneficiário da pensão por morte da Sra. Maria Efigênia, tendo o benefício iniciado em 13/6/2008 e cessado em 26/5/2018 (peça 25) .
A autarquia juntou o processo de concessão da pensão (peça 26) e asseverou que ela foi concedida para o Sr. Gabriel na qualidade de companheiro, tomando por base uma ação de reconhecimento de união estável com pedido de dissolução, a qual foi homologada judicialmente (peças 25 e 26, p. 9-13) .
Segundo a peça inicial do processo judicial, os requerentes, Sr. Gabriel e Sra. Maria Efigênia, declararam manter união estável por mais de 33 anos (peça 26, p. 10) .
Nesse sentido a relação de união estável do Sr. Gabriel Pereira da Silva e da Sra. Maria Efigênia Silva foi reconhecida e dissolvida judicialmente.
O vínculo de filiação da Sra. Elisabete Silva com a Sra. Maria Efigênia Silva está no extrato de CPF (peça 12) . 
Em sua resposta, o Decipex informou que consta do processo (04559.000252/2018-11) de concessão de pensão instituída pelo Sr. Gabriel que este era viúvo da Sra. Magnólia Ribeiro da Silva, com quem teve uma filha e era companheiro da Sra. Elisabete Silva, com a qual não teve prole (peça 29, p. 4) .
Segundo o órgão, a filha do Sr. Gabriel não se habilitou para pensão por morte, pois não houve recolhimento da contribuição específica para tal (art. 36, §3°, I, da Lei 10.556/2002) . E que houve habilitação da Sra. Elisabete Silva como beneficiária da pensão, na condição de companheira.
Informou também que a Sra. Elisabete constava como designada para pensão pelo Sr. Gabriel no processo 10768.100312/2009-41 (peça 27, p. 4, 30-32) . 
Nota-se que o Sr. Gabriel designou a Sra. Elisabete como sua beneficiária em 19/11/2009 (peça 27, p. 2) , posteriormente à morte (13/6/2008) da Sra. Maria Efigênia, a qual era mãe daquela e companheira daquele.
A escritura pública de união estável entre o Sr. Gabriel e a Sra. Elisabete foi lavrada em 22/9/2009 (peça 27, p. 9-10) . 
Analisando a documentação, verifica-se que a Sra. Elisabete Silva era enteada do Sr. Gabriel Pereira da Silva, eis que teve sua união estável declarada e reconhecida judicialmente conforme sentença homologatória (peça 26, p. 9-13) .
Inclusive o Sr. Gabriel, na condição de companheiro, foi pensionista da Sra. Maria Efigênia Silva, mãe da Sra. Elisabete (peças 25-26) . 
Nesse sentido, o artigo 1.723 do Código Civil (CC) reconhece união estável como entidade familiar, porém coloca vedações em casos que ela não pode existir.
Art. 1.723. É reconhecida como entidade familiar a união estável entre o homem e a mulher, configurada na convivência pública, contínua e duradoura e estabelecida com o objetivo de constituição de família.
§ 1 o A união estável não se constituirá se ocorrerem os impedimentos do art. 1.521; não se aplicando a incidência do inciso VI no caso de a pessoa casada se achar separada de fato ou judicialmente.
§ 2 o As causas suspensivas do art. 1.523 não impedirão a caracterização da união estável.
Dentre as proibições está a que não permite a união estável entre os afins em linha reta.
Art. 1.521. Não podem casar:
I - os ascendentes com os descendentes, seja o parentesco natural ou civil;
II - os afins em linha reta;
III - o adotante com quem foi cônjuge do adotado e o adotado com quem o foi do adotante;
IV - os irmãos, unilaterais ou bilaterais, e demais colaterais, até o terceiro grau inclusive;
V - o adotado com o filho do adotante;
VI - as pessoas casadas;
VII - o cônjuge sobrevivente com o condenado por homicídio ou tentativa de homicídio contra o seu consorte. (Grifou-se) 
Já o vínculo por afinidade entre ascendente e descendente não se extingue com a dissolução da união estável. 
Art. 1.591. São parentes em linha reta as pessoas que estão umas para com as outras na relação de ascendentes e descendentes.
Art. 1.595. Cada cônjuge ou companheiro é aliado aos parentes do outro pelo vínculo da afinidade.
§ 1 o O parentesco por afinidade limita-se aos ascendentes, aos descendentes e aos irmãos do cônjuge ou companheiro.
§ 2 o Na linha reta, a afinidade não se extingue com a dissolução do casamento ou da união estável. (Grifou-se) 
Assim, mesmo que a união estável seja dissolvida judicialmente, o vínculo de parentesco por afinidade de enteada se mantém.
Nesse contexto, o que se verifica é que, mesmo o Sr. Gabriel e a Sra. Elisabete tenham apresentado uma escritura de união estável, esse documento não tem o condão de modificar uma situação vedada por lei de impedimento de união estável entre ascendente e descendente. Até porque a escritura não pode alterar a realidade dos fatos, mas tão somente pode dar forma jurídica a uma situação de fato declarada pelos interessados.
De outro lado, a Sra. Maria Efigênia e o Sr. Gabriel, em 17/7/2007, declararam em juízo que viviam em união estável há mais de 33 (trinta e três) anos (peça 26, p. 10-13) . Em 22/9/2009, o Sr. Gabriel e a Sra. Elisabete declararam que viviam em união estável desde dezembro de 2004 (peça 27, p. 9) . Há uma incoerência, pois como poderia o Sr. Gabriel viver com duas uniões estáveis entre 12/2004 e 8/2007, sendo com mãe e filha? 
Assim, a situação fática que existiu não está ligada a união estável.
Logo, verifica-se que não houve união estável entre a Sra. Elisabete e o Sr. Gabriel, seja pela situação fática, seja pela vedação legal. 
Desta feita, na condição de enteada, a Sra. Elisabete Silva não pode ser beneficiária da pensão instituída pelo Sr. Gabriel, pois não há previsão legal que a ampare, e, se houvesse, seria equiparada à condição de filha. Neste caso também não faria jus ao benefício, porque, conforme informou o Decipex, o instituidor não recolheu a contribuição para tanto, prevista no art. 36, §3°, I, da Lei 10.556/2002 (peça 29, p. 4) .
Desse modo, indevida concessão do benefício de pensão por morte para a Sra. Elisabete Silva instituída pelo Sr. Gabriel Pereira da Silva.
Nesse sentido, cabe determinação ao Decipex para, observado o contraditório e a ampla defesa, sustar o pagamento da pensão à Sra. Elisabete Silva, com base no art. 251, do Regimento Interno do TCU e arts. 1.521, inciso II, 1.548, inciso II e 1.723, § 1º, todos do Código Civil, bem como para buscar o ressarcimento dos valores percebidos ilicitamente, com fulcro no art. 3º, caput, da Instrução Normativa do TCU 71/2012.
Levando em conta o alcance e a relevância que envolvem esta representação, bem como todos os esclarecimentos já apresentados até aqui pelos envolvidos no ato analisado, permite-se antecipar a proposta de encaminhamento, sugerindo dessa maneira a dispensa do envio das informações preliminares às unidades jurisdicionadas, com fulcro no art. 14, § 2º, da Resolução-TCU 315/2020.
CONCLUSÃO
Considerando a ilegalidade na concessão da pensão por morte para a Sra. Elisabete Silva, instituída pelo Sr. Gabriel Pereira da Silva, cabe determinação ao Decipex para, observado o contraditório e a ampla defesa, sustar o pagamento da pensão à Sra. Elisabete Silva, com base no art. 251, do Regimento Interno do TCU e arts. 1.521, inciso II, 1.548, inciso II, e 1.723, § 1º, todos do Código Civil, bem como para buscar o ressarcimento dos valores percebidos ilicitamente, com fulcro no art. 3º, caput, da Instrução Normativa do TCU 71/2012.
PROPOSTA DE ENCAMINHAMENTO
Ante o exposto, submetem-se os autos à consideração superior com proposta de:
1.1. conhecer da presente representação, porquanto satisfeitos os requisitos de admissibilidade, nos termos dos arts. 235 e 237 do Regimento Interno do TCU (RITCU) e do art. 103, § 1º, da Resolução-TCU 259/2014, para, no mérito, considerá-la procedente. 
1.2. determinar ao Decipex, com fundamento no art. 4°, I, da Resolução-TCU 315/2020, art. 251, do RITCU, e arts. 1.521, inciso II, 1.548, inciso II, e 1.723, § 1º, todos do Código Civil, que, observando o contraditório e a ampla defesa, adote as providências para, em um prazo de 30 dias, sustar o pagamento da pensão à Sra. Elisabete Silva (CPF XXX.547.917-XX) , instituída pelo Sr. Gabriel Pereira da Silva (CPF XXX.763.807-XX) , bem como para buscar o ressarcimento dos valores percebidos ilicitamente, com fulcro no art. 3º, caput, da Instrução Normativa do TCU 71/2012;
1.3. Arquivar o presente processo, com fulcro no art. 169, inciso III, do Regimento Interno do TCU. 
	É o Relatório.

não há.

Procurador Rodrigo Medeiros de Lima.

REPRESENTAÇÃO. PESSOAL. PENSÃO. IRREGULARIDADE. ILEGALIDADE NA UNIÃO ESTÁVEL COM ENTEADA. DETERMINAÇÃO PARA SUSTAR O PAGAMENTO, APÓS AMPLA DEFESA E CONTRADITÓRIO, E BUSCAR O RESSARCIMENTO. COMUNICAÇÕES. ARQUIVAMENTO.

REPRESENTAÇÃO (REPR)

Unidade de Auditoria Especializada em Pessoal (AudPessoal).

Relato, nesta oportunidade, representação acerca dos indícios de irregularidade no pagamento de pensão instituída pelo Sr. Gabriel Pereira da Silva, falecido em 26/5/2018, o qual foi oficial da Polícia Militar do Estado do Rio de Janeiro e serviu ao antigo Estado da Guanabara, tendo recebido os seus proventos do Ministério do Planejamento, após a sede do Governo federal ser transferida para Brasília.
2.	A irregularidade apurada nos autos consiste no fato de que a beneficiária da pensão do Sr. Gabriel Pereira da Silva, a Sra. Elisabete Silva, é, na realidade, enteada do instituidor do benefício, isso porque há informações de que a mãe da beneficiária, a Sra. Maria Efigênia Silva, foi quem de fato manteve união estável com o instituidor da pensão ora em análise. Essa situação demonstrou ser uma união estável entre padrasto e enteada, em clara afronta ao Código Civil (vide, os arts. 1.521, inciso II, 1.548, inciso II e 1.723, § 1º, todos do Código Civil) 
3.	Complementarmente, conforme consta do extrato de sistema MPAS/INSS acostado aos autos, a Sra. Maria Efigênia Silva, mãe da Sra. Elisabete Silva, falecida em 13/6/2008, instituiu pensão em favor do Sr. Gabriel Pereira da Silva com base na declaração de que ambos mantinham união estável.
4.	Ao final da análise de toda a documentação apresentada, a Unidade de Auditoria Especializada em Pessoal (AudPessoal) propôs, com anuência do MPTCU (peça 34) , determinação ao Departamento de Centralização de Serviços de Inativos, Pensionistas e Órgãos extintos (Decipex) , respeitando o contraditório e a ampla defesa, no sentido de sustar o pagamento da pensão instituída pelo Sr. Gabriel Pereira à Sra. Elisabete Silva, bem como buscar o ressarcimento dos valores percebidos ilicitamente pela beneficiária.
5.	Feito esse introito, considero que os elementos do processo foram adequadamente examinados, portanto adoto os seus fundamentos como minhas razões de decidir, sem prejuízo dos comentários que farei na sequência.
6.	Consta-se que após o falecimento da Sra. Maria Efigênia Silva, ocorrido em 13/6/2008, o Sr. Gabriel se habilitou como beneficiário da sua pensão, tendo a pensão sido concedida pelo Instituto Nacional do Seguro Social para o Sr. Gabriel na qualidade de companheiro por meio de uma ação de reconhecimento de união estável, homologada judicialmente.
7.	Para o reconhecimento da união estável, o Sr. Gabriel e a Sra. Maria Efigênia declararam ter mantido união estável por mais de 33 anos. O benefício pago ao Sr. Gabriel iniciou com o falecimento de sua companheira, a Sra. Maria Efigênia, e cessou em 26/5/2018 com o seu falecimento.
8.	Como se observou no processo, após a morte da Sra. Maria Efigênia ocorrida em 13/6/2008, no dia 19/11/2009 o Sr. Gabriel designou a Sra. Elisabete como sua beneficiária utilizando uma escritura pública de união estável entre eles lavrada em 22/9/2009.
9.	Ou seja, conclui-se que, ao mesmo tempo em que recebia a pensão por falecimento de sua companheira, o Sr. Gabriel declarou junto ao seu órgão de vinculação que se encontrava em união estável com a sua enteada. O intuito dessa declaração se mostra uma tentativa de burlar o sistema previdenciário.
10.	Ocorre que a situação apresentada, casamento ou união estável entre padrasto e enteada, é expressamente vedada pelo Código Civil porque o vínculo de parentesco por afinidade de enteada se mantém mesmo após a dissolução judicial da união estável que o Sr. Gabriel possuía com a Sra. Maria Efigênia, razão pela qual a pensão instituída pelo Sr. Gabriel à Sra. Elisabete deve ser sustada.
11.	Complemento que a Sra. Elisabete Silva também não poderá, na condição de enteada em equiparação com a de filha, ser beneficiária da pensão instituída pelo Sr. Gabriel porque, conforme informou o Decipex, o instituidor não recolheu a contribuição prevista no art. 36, §3°, I, da Lei 10.556/2002. Ressalto que a própria filha do Sr. Gabriel, em 2018, não se habilitou para pensão por morte por ausência do recolhimento da referida contribuição.
12.	Portanto, sob nenhuma ótica, seja ela de companheira ou de enteada, existe previsão legal para se realizar o pagamento de pensão instituída pelo Sr. Gabriel à Sra. Elisabete.
13.	Ressalto que os elementos contidos nos autos não permitem reconhecer qualquer boa-fé dos responsáveis ou erro escusável de interpretação da lei pela administração pública que possibilitariam a dispensa da reposição das importâncias recebidas até o momento, conforme preceituado pela Súmula TCU 249.
14.	Feitas essas considerações, a Representação deve ser conhecida, devendo o Tribunal determinar ao órgão de vínculo do instituidor da pensão, após oportunizar o exercício da ampla defesa e do contraditório, que suste os pagamentos feitos à Sra. Elisabete, bem como deve buscar o ressarcimento dos valores percebidos ilicitamente pela beneficiária.
	Diante do exposto, VOTO por que seja adotada a deliberação que ora submeto a este Colegiado.
TCU, Sala das Sessões, em 25 de abril de 2023.
AROLDO CEDRAZ 
Relator